【裁判字號】    91,訴,3354
【裁判日期】    921023
【裁判案由】    農保
【裁判全文】
臺北高等行政法院判決                            九十一年度訴字第三三五四號
                              .
    原      告  甲○○○
    訴訟代理人  戊○○
    被      告  內政部
    代  表  人  余政憲部長）.
    訴訟代理人  乙○○
                丁○○
                丙○○
右當事人間因農保事件，原告不服行政院中華民國九十一年八月十二日院臺訴字第○
九一○○三三○三○號訴願決定，提起行政訴訟。本院判決如左：
    主  文
原告之訴駁回。
訴訟費用由原告負擔。
    事  實
一、事實概要：原告以高雄縣燕巢鄉農會為投保單位，參加農民健康保險為被保險人
    。原告前曾因糖尿病周邊神經病變合併兩下肢無力、頭部外傷手術後合併癲癇病
    等症申請殘廢給付，經保險人即勞工保險局核定殘廢程度符合農民健康保險殘廢
    給付標準表第八項第七等級，於民國（下同）九十年二月二十六日核發殘廢給付
    四四○日計新台幣（下同）一四九、六○○元。嗣於九十年五月二十一日，以雙
    眼視神經萎縮併雙眼糖尿病性視網膜退化症於九十年四月十一日經診斷成殘，向
    保險人申請殘廢給付。案經保險人以九十年五月二十九日保受簡給字第三三○二
    一九四七號書函復（下稱原處分）原告，略以其殘廢程度符合殘廢給付標準表第
    十一項第三等級及第八項第七等級，應按第一等級發給殘廢給付一、二○○日計
    四○八、○○○元，惟應扣除前已領取第八項第七等級殘廢給付四四○日一四九
    、六○○元，核發七六○日計二五八、四○○元，並以其領取農民健康保險殘廢
    給付，不能繼續從事工作，自診斷成殘日九十年四月十一日起逕予退保。原告對
    於退保部分不服，申經農民健康保險監理委員會爭議審議，經該會以九十一年三
    月二十日農監審字第六九二九號號審定書駁回其申請，提起訴願，嗣經行政院訴
    願決定駁回，遂提起本件行政訴訟。
二、兩造聲明：
  (一)原告聲明求為判決：
    1.訴願決定、爭議審定及原處分關於退保部分均撤銷。
    2.訴訟費用由被告負擔。
  (二)被告聲明求為判決：如主文所示。
三、兩造之爭點：
    原告是否合於農民健康保險條例第三十九條所稱不能繼續從事工作？
  (一)原告主張之理由：
    1.依據農民健康保險條例第三十九條規定：「被保險人領取殘廢給付，不能繼續
      從事工作者，其保險效力即行終止」，相反若尚能從事工作則不得退保，故原
      告尚能辨人，並能在自己田園摘收、清洗水果、番石榴、整理農物等輕便工作
      ，非看顧果園、農地，故不得予以退保；並且保險人未前來查訪，即說經查殘
      廢後已經不能繼續從事任何農作逕予退保，根本無積極求證，即為處分，顯有
      怠忽職責，又請保險人派人前往查訪，保障農民權益，仍置之不理。工作能力
      應按實際情形。不能依推論來判定，顯失公平，依據行政程序法第九、三十六
      條規定，「對當事人有利及不利事項一律注意。」台灣之子電視節目報導恆春
      有位民眾雙眼失明、一隻手截肢，仍在捕魚，所以應視事實認之以杜爭議。
    2.依農民健康保險殘廢給付標準表第十一項第三等級及第八項第七等級皆沒有終
      身不能從事任何工作之敘述，故亦不能推定其無工作能力必須退保。
    3.綜上，保險人有可議之處，不能依推論來判定能否工作，應視事實認定之，勿
      誤判違反民法第一百八十四條違反保護他人之法律。
    4.被保險人尚能工作，按「權利是否有其保護之必要」，素為公法事件探討之主
      要課題，若有必要，自當予以保護。綜此懇請  鈞院依憲法第七條、農會法第
      十二條、農民健康保險條例第一條，將原處分關於退保部分撤銷。
  (二)被告主張之理由：
    1.依據農民健康保險條例第三十九條規定：「被保險人領取殘廢給付，不能繼續
      從事工作者，其保險效力即行終止」。同條例施行細則第十八條規定：「本條
      例第三十九條所稱被保險人領取殘廢給付不能繼續從事工作者，指被保險人經
      醫療機構診斷為永久殘廢或永不能復原，致不能繼續從事工作者，其保險效力
      自醫療機構出具之殘廢診斷書所載殘廢日期之當日二十四時終止」。農民健康
      保險殘廢給付標準表第八項規定：「中樞神經系統機能遺存顯著障害，終身只
      能從事輕便工作者，適用殘廢等級第七等級」、同表第十一項規定：「雙目視
      力減退至○．○二以下者，適用殘廢等級第三等級」。被告九十年五月二十三
      日台（九十）內社字第九○七二九九八號函示：「依照農民健康保險殘廢給付
      標準表中，符合領取第一、第二或第三等級殘廢給付者，多為『終身不能從事
      任何工作』、『終身不能從事工作』或『終身祇能從事輕便工作』者，且其殘
      廢必須經醫師診斷為『無好轉可能』，無論是法律規定或醫理見解，領取第一
      、第二或第三等級殘廢給付者，其應無所謂已恢復從事農業工作之可能，縱或
      有經復健恢復部分能力者，亦須有經醫學復健之證明始可作為申請重新參加農
      保之佐證」。
    2.本件原告之行政訴訟理由略以：「其尚能辨人，並能在田園摘收、清洗水果、
      番石榴、整理農物等輕便工作，且勞保局未經查訪，即確認其不能從事任何農
      作逕予退保，另殘廢給付標準表第十一項第三等級及第八項第七等級皆沒有終
      身不能從事任何工作之字敘，故亦不能推定其無工作能力必須退保」等語。惟
      查農民健康保險係屬職域保險，需以實際從事農業生產工作為要件，且各相關
      法規亦有類似規定，本件據申請殘廢給付當時所送財團法人天主教聖功醫院九
      十年四月十一日出具之殘廢診斷書載：「傷病名稱為雙眼視神經萎縮併雙眼糖
      尿病性視網膜退化症，診斷殘廢時矯正後視力為左眼○．○二、右眼為○．○
      一，該項殘廢已無好轉可能。」據此，其雙眼視障殘廢程度已符合農民健康保
      險殘廢給付標準表第十一項第三等級，另按類此雙眼視障殘廢程度，依專業醫
      理見解，應已無從事農業生產工作之能力，即使勉力行之，亦非屬正常農作且
      易生危險，又查其雙下肢麻木無力，行走有障礙，且癲癇病約每月發作一次，
      是以，其領取殘廢給付後已無農作能力之事實已甚明確，保險人爰核定自其診
      斷成殘日九十年四月十一日起予以退保。至原告所稱仍可從事農作之摘收、清
      洗水果、番石榴、整理農物等工作乙節，依「從事農業工作農民申請參加農民
      健康保險認定標準及資格審查辦法」規定，被保險人以在該農地或固定農事設
      施從事農業生產為要件，查原告所稱之工作僅屬輔助農業工作性質，非屬農民
      健康保險法規所指之「實際從事農業生產工作」。另原告稱仍可從事輕便工作
      ，請恢復農保資格乙節，按保險人審核被保險人殘廢等級及領取殘廢給付後保
      險效力是否終止，係依被保險人診斷成殘時殘廢診斷書上所載為審核依據，原
      告診斷成殘時視力為左眼○．○二、右眼為○．○一，又併存雙下肢無力，行
      走有障礙情形且該項殘廢狀況已無好轉可能，顯其身體整體殘廢程度已達無從
      事農業生產工作之能力，其稱仍能從事輕便工作，既缺實際資料證明又對輕便
      工作定義與農民健康保險法規定義有所誤解，再則亦與專業醫理見解及常理有
      違，應不足採；另原告稱台灣之子電視節目報導某個案乙節，按各被保險人之
      身體障害程度不一，產生之病灶症狀、殘廢程度及治療情形亦有所不同，保險
      人審核殘廢給付必須依各被保險人之殘廢狀況予以個別審核，自不宜互相援引
      比照。至訴訟理由稱殘廢給付標準表第十一項第三等級及第八項第七等級皆沒
      有終身不能從事任何工作之字敘乙節，查保險人係依被保險人有無從事農業工
      作能力，判斷是否終止其保險效力，並非僅限殘廢給付標準表上列有終身不能
      從事任何工作等項目始應終止保險效力；另訴訟理由稱請派員訪查乙節，查如
      所送殘廢診斷書所載殘廢程度不明確或互有矛盾，致無法審核時，保險人始須
      派員訪查，本案殘廢診斷書記載之殘廢狀況已甚明確，已毋需再另行派員訪查
      。
    3.原告於七十八年九月十三日以非會員資格申報加保，八十五年一月一日變更為
      以配偶身分加保（八十五年一月一日全國統一以磁片申報變更事項，致沒有變
      更事項申請書），又八十五年七月十九日以非會員自耕農申報加保。
    4.所謂農業生產工作，係指除草、施肥、播種、翻土、採果等與農作生產有關之
      一貫工作，而非其農作生產過程中之一簡易輔助性部分，此觀行政院農業委員
      會七十九年六月十五日七九農輔字第九一二三三九九號「農作物曝曬雖係一般
      作物生產過程階段之一，僅『看顧場中曝曬之作物』自不得視為從事農業生產
      工作。」之函釋意旨及行政院農業委員會七十九年八月十五日七九農輔字第九
      一三五二○三Ａ號函所為：如僅在家從事剖蚵殼工作應不屬於農業生產之一部
      分，惟若在自有農（漁）地「養殖生蚵」並「從事剖蚵殼工作」始可視為從事
      農業生產之一部分之意旨甚明。然原告主張能從事摘收、清洗水果、番石榴、
      整理農物等工作，但查該等工作僅為農業生產過程之一部分或屬簡易之輔助性
      農作，非屬農民健康保險法規所指之「實際農業生產工作」；另其未能提出相
      關醫學證明以資佐證，不足採信。
    理  由
一、本件原告起訴主張：原告係農民健康保險之被保險人，雖因罹患糖尿病周邊神經
    病變合併兩下肢無力、頭部外傷手術後合併癲癇病及雙眼視神經萎縮併雙眼糖尿
    病性視網膜退化症，經審定成殘，並經保險人核定殘廢程度符合農民健康保險殘
    廢給付標準表第八項第七等級及第十一項第三等級，惟原告非不能繼續從事工作
    ，原處分關於自九十年四月十一日起逕予退保部分，於法未合，為此提起本件訴
    訟云云。
二、被告則以：所謂農業生產工作，係指除草、施肥、播種、翻土、採果等與農作生
    產有關之一貫工作，而非其農作生產過程中之一簡易輔助性部分，原告既經診斷
    成殘時視力為左眼○．○二、右眼為○．○一，又併存雙下肢無力，行走有障礙
    情形且該項殘廢狀況已無好轉可能，顯見其身體整體殘廢程度已達無從事農業生
    產工作之能力，原處分予以退保，自屬有據等語置辯。
三、本件兩造不爭之原告因罹患糖尿病周邊神經病變合併兩下肢無力、頭部外傷手術
    後合併癲癇病及雙眼視神經萎縮併雙眼糖尿病性視網膜退化症，殘廢程度符合農
    民健康保險殘廢給付標準表第八項第七等級及第十一項第三等級等情，並有農民
    健康保險殘廢診斷書二件附於原處分卷可稽，堪信為真實。
四、按農民健康保險屬在職保險，又按農民健康保險條例第三十九條規定：「被保險
    人領取殘廢給付，不能繼續從事工作者，其保險效力即行終止」。又是本件之爭
    執，厥在於原告是否不能繼續從事工作？
五、經查：
  (一)按農民健康保險條例固未對於不能繼續從事工作，加以定義。然按農民健康保險
    條例第五條規定：「農會法第十二條所定之農會會員應參加本保險為被保險人，
    並以其所屬基層農會為投保單位。非前項農會會員，年滿十五歲以上從事農業工
    作之農民，參加本保險為被保險人者，應以其戶籍所在地之基層農會為投保單位
    。前項從事農業工作農民之認定標準及資格審查辦法，由中央農業主管機關會同
    中央主管機關定之。」又按農會法第十二條規定：「凡中華民國國民，年滿二十
    歲，設籍農會組織區域內，實際從事農業，並合於左列各款之一者，經審查合格
    後，得加入該組織區域之基層農會為會員：一自耕農。二佃農。三農業學校畢業
    或有農業專著或發明，現在從事農業推廣工作。四服務於依法令登記之農、林、
    牧場員工，實際從事農業工作。前項各款人員申請加入農會會員資格之認定、應
    備書件、審查程序及其他應遵行事項之辦法，由中央主管機關定之。本法修正施
    行前以雇農身分加入農會之現有會員，繼續從事農業工作者，得繼續為會員。：
    ：：」再按從事農業工作農民申請參加農民健康保險認定標準及資格審查辦法第
    二條規定：「從事農業工作之農民 (以下簡稱農民)申請參加農民健康保險，應
    具備下列各款資格條件：一年滿十五歲以上者。二每年實際從事農業工作時間合
    計達九十日以上者。三無農業以外之專任職業者。四自有或承租農地依法從事農
    業工作連續經營滿一年，合於下列各目情形之一者：(一)自有農地者：以本人、
    配偶、同戶滿一年之直系血親、翁姑或媳婦所有農地 (包括農、林、漁、牧用地
    ，但三七五減租耕地除外)，林地平均每人面積○‧二公頃以上、其餘農地平均
    每人面積○‧一公頃以上，或依法令核准設置之室內固定農業設施平均每人面積
    ○‧○五公頃以上，從事農業生產者。(二)承租農地者：以本人及其配偶承租農
    地 (包括農、林、漁、牧用地)，符合下列情形之一者：1.承租三七五減租耕地
    平均每人面積○‧二公頃以上，從事農業生產者。2.承租三七五減租耕地以外之
    農地，林地平均每人面積○‧四公頃以上、其餘農地平均每人面積○‧二公頃以
    上，從事農業生產，訂有租賃契約，經地方法院或民間之公證人公證者。但向政
    府機關、公立學校或公營事業機構承租農地者，得不經公證。3.自有林地面積未
    達○‧二公頃，其餘農地面積未達○‧一公頃，但連同承租農地面積合計，林地
    平均每人面積達○‧四公頃以上、其餘農地平均每人面積達○‧二公頃以上，從
    事農業生產者。五全年實際出售自營農、林、漁、畜產品銷售金額平均每人達月
    投保金額三倍以上或投入農業生產資材平均每人達月投保金額二倍以上金額者。
    ：：：」等規定以觀，得參加農民健康保險之農民須其所從事之農業生產工作，
    非僅從事農作生產過程中之一簡易輔助性部分，而應指除草、施肥、播種、翻土
    、採果等與農作生產有關之一貫工作而言。是農民健康保險條例所稱之不能繼續
    從事工作，自係指不能繼續從事上揭農業生產工作而言。
  (二)本件原告之視力為左眼○．○二、右眼為○．○一，又併存雙下肢無力，行走有
    障礙，此為原告所不爭，且原告不能從事上揭除草、施肥、播種、翻土、採果等
    與農作生產有關之一貫工作，亦為原告所不爭，是被告抗辯原告已無農民健康保
    險條例所要求之農作能力堪足採信。
  (三)至農民健康保險殘廢給付標準表雖於某些障害項目，有終身不能從事工作或任何
    工作等文字，惟查該等之字僅係立法者為界定各該障害項目及其等級而為之敘述
    ，與退保與否並無必然之關連。因之，農民健康保險條例第三十九條既已明文規
    定被保險人領取殘廢給付後，其保險效力終止與否，以被保險人是否不能繼續從
    事工作為要件，是自不以其所領取之障害項目有終身不能從事工作等類似文字為
    必要，併予敘明。
六、綜上所述，原告之主張，尚無足採信。原處分依農民健康保險條例第三十九條之
    規定終止與原告之農民健康保險之效力，認事用法，並無違誤，爭議審定及訴願
    決定，遞予維持，亦無不合。原告訴請撤銷訴願決定、爭議審定及原處分關於退
    保部分，於法無據，應予駁回。
據上論結，本件原告之訴為無理由，爰依行政訴訟法第九十八條第三項前段，判決如
主文。
中    華    民    國    九十二      年      十        月    二十三      日
                 臺 北 高 等 行 政 法 院   第 一 庭
                                審 判 長 法  官  王  立  杰
                                         法  官  黃  本  仁
                                         法  官  王  碧  芳
右為正本係照原本做成。
如不服本判決，應於送達後二十日內，向本院提出上訴狀並表明上訴理由，如於本判
決宣示後送達前提起上訴者，應於判決送達後二十日內補提上訴理由書（須按他造人
數附繕本）。
中      華      民      國    九十二    年      十      月    二十三    日
                                         法院書記官 鄭 聚 恩


司法院資訊處製作；財團法人民間司法改革基金會備份。
